【裁判字號】    98,保險,59
【裁判日期】    990115
【裁判案由】    確認保險契約效力存在
【裁判全文】
臺灣臺北地方法院民事判決              98年度保險字第59號
原      告  丁○○
訴訟代理人  陳俊傑律師
被      告  宏泰人壽保險股份有限公司
法定代理人  丙○○
訴訟代理人  乙○○
上列當事人間確認保險契約效力存在事件，本院於九十八年十二
月二十九日言詞辯論終結，判決如下：
    主  文
原告之訴駁回。
訴訟費用由原告負擔。
    事實及理由
一、原告起訴主張：其以自己為被保險人，分別於民國95年4月
    28日及96年7月4日經由永達保險經紀人股份有限公司（下稱
    永達公司）與被告簽訂如附表所示保險單號碼分別為000000
    0000號、0000000000號、0000000000號及0000000000號之宏
    泰人壽增額終身保險（不分紅保單）契約（下合稱系爭保險
    契約），期間均自保險單生效日起至終身止，第2期以後保
    險費的交付、寬限期間及契約效力的停止依系爭保險契約同
    一保單條款第4條規定：「分期繳納的第2期以後保險費，應
    照本契約所載交付方法及日期，向本公司所在地或指定地點
    交付，或由本公司派員前往收取，並交付本公司開發之憑證
    。第2期以後分期保險費到期未交付時，年繳或半年繳者，
    自催告到達翌日起30日內為寬限期間；月繳或季繳者，則自
    保險單所載交付日期之翌日起30內為寬限期間。約定以金融
    機構轉帳或其他方式交付第2期以後的分期保險費者，本公
    司於知悉未能依此約定受領保險費時，應催告要保人交付保
    險費，其寬限期間依前項約定處理。逾寬限期間仍未支付者
    ，本契約自寬限期間終了翌日起生停止效力。如在寬限期間
    內發生保險事故，本公司仍負保險責任，但應從給付保險金
    扣除欠繳保險費。」附表編號1及編號2所示保險單之年繳保
    險費同為新台幣（下同）121,457元，編號3及編號4年繳保
    險費則分別為202,429元及303,644元，每年年繳保險費日則
    分別如附表保險單生效日所示之日，亦即隔年之4月28日或
    96 年7月4日。原告於系爭保險契約內之續繳保費方式欄雖
    勾選「金融機構轉帳」，惟實際上被告則指定永達公司業務
    甲○○○取。就附表編號1、2之保險單，保險費於97年4月
    28 日屆期，原告應繳納合計242,914元（121,457元+121,45
    7元=242,914元），原告於97年5月17日電匯155,000元，5月
    21日電匯49,000元、5月27日現金交付21,000元、5月28日電
    匯40萬元，共計625,000元（155,000元+49,000元+21,000元
    +40,000元=625, 000元）。又遲繳期間，甲○○○知如恐一
    次繳納保險費金額過高，且擔心逾期者，可按各人收入所得
    ，預先不定期繳納，被告尚可支付紅利云云，原告不虞有他
    ，就尚未屆繳納期97年7月4日之附表編號3、4保險單合計
    506,073元之保險費（202,429元+303,644元=506,073元），
    於97年5月30日匯款95,000元、6月3日匯款150,000元、6月9
    日匯款40,000元、6月17日分別匯款各50,000元，合計迄6月
    17日止共匯款101萬元，已逾系爭保險契約97年度年繳保險
    費748,947元，尚多預付261,013元（1,010,000元-748,947
    元=261,013元），詎甲○○○未將上開保險費向被告繳納，
    致被告通知原告停止系爭保險契約之保險效力，惟原告既已
    依約向被告授權有收取保險費之業務代表甲○○○納保險費
    ，效力自及於被告，被告停止系爭保險契約效力之法律上不
    利益，自有以確認訴訟排除之必要，爰依保險契約關係，提
    起本件訴訟。並聲明：確認原告與被告間就附表所示之保險
    契約效力存在。
二、被告則抗辯以：
  (一)原告未依系爭保險契約所載交付方法及日期，向被告交付保
    險費：依保險法第22條及系爭保險契約保單條款第4條分別
    規定：「保險費應由要保人依契約規定交付。」、「…第2
    期以後保險費，應照本契約所載交付方法及日期，向本公司
    所在地指定地點交付，或由本公司派員前往收取，並交付本
    公司開發之憑證。」另依要保書所記載，於「續繳保費方式
    」之欄位原告勾選「金融機構轉帳」，另原告復於97年4月9
    日向被告申請附表編號1、2保單之繳費方式為「自行繳費」
    ，故原告應依約按被告自行繳費通知單所載繳費方式及金融
    機構轉帳方式分別繳交第2期以後保險費，然原告未依約定
    方式繳納第2期以後保險費。
  (二)系爭保險契約寬限期間及契約效力之停止，皆依保險契約之
    約定辦理：系爭保險契約為年繳件，且皆於要保書中選擇不
    同意以保單價值準備金自動墊繳保費，而原告就該等保單皆
    僅繳交至96年度，經原告分別就附表編號1、2保單於97年5
    月26日、編號3、4保單於同年7月30日以掛號寄發保險費催
    告通知單與原告，惟原告仍未於寬限期間內依約繳納保險費
    ，故編號1、2之保單及編號3、4之保單分別於97年6月28日
    及同年9月3日發生停止效力，並已於停效後2日寄出保險單
    停效通知單。
  (三)被告未指定甲○○○取第2期以後保險費：原告稱自97年5月
    19日起至同年6月17日止，多次匯入甲○○○人戶頭相當於
    續期保險費款項，係其因上開「保全通知單」（97年9月30
    日及97年10月9日）而認甲○○○受被告指定收取保險費之
    人，於時序上前後倒置，故原告所言並不可採等語。
  (四)聲明：原告之訴駁回。
三、兩造不爭執之事項：
  (一)原告分別於95年4月28日及96年7月4日均經由永達公司與被
    告簽訂如附表編號1至4號所示保險單之宏泰人壽增額終身保
    險（不分紅保單）契約。
  (二)依據系爭保險契約保單條款第4條規定：「第2期以後保險費
    ，應照本契約所載交付方法及日期，向本公司所在地指定地
    點交付，或由本公司派員前往收取，並交付本公司開發之憑
    證。第2期以後分期保險費到期未交付時，年繳或半年繳者
    ，自催告到達翌日起30日內為寬限期間；月繳或季繳者，則
    自保險單所載交付日期之翌日起30日內為寬限期間。約定以
    金融機構轉帳或其他方式交付第2期以後的分期保險費者，
    本公司於知悉未能依此約定受領保險費時，應催告要保人交
    付保險費，其寬限期間依前項約定處理。逾寬限期間仍未支
    付者，本契約自寬限期間終了翌日起停止效力。如在寬限期
    間內發生保險事故，本公司仍負保險責任，但應從給付保險
    金扣除欠繳保險費。」
  (三)附表編號1、2保單，首年度保費均為12萬元，續年度保費均
    為121,457元。編號3保單，首年度保費均為20萬元，續年度
    保費均為202,429元；編號4保單，首年度保費均為30萬元，
    續年度保費均為303,644元。依據要保書記載續繳保費方式
    之欄位係勾選「金融機構轉帳」。然原告於97年4月9日填具
    變更申請書，申請變更附表編號1、2保單之繳費方式為自行
    繳費。
  (四)原告於要保書中選擇不同意以保單價值準備金自動墊繳保費
    。
  (五)被告分別於97年6月28日、9月3日主張保單停止效力，並於
    停效後2日平信寄出保險單停效通知單。
  (六)被告分別於97年9月9日、18日收受由甲○○○送原告對於編
    號1至4保單之復效申請。被告則分別於97年9月30日、同年
    10月9日以保全通知單通知甲○○○未納保險費，故婉拒保
    戶之復效申請，並代為通知保戶。
四、得心證之理由：
    本件爭點在於：原告有無交付系爭保險契約之保險費予甲○
    ○○如有，甲○○○無代被告公司收取保險費之權？如甲○
    ○○權代被告公司收取保險費，被告公司應否負表見代理之
    責任？茲論述如下。
  (一)原告非基於交付保險費之意思匯款予甲○○○
    原告主張其為繳納於97年4月28日屆期之附表編號1、2保單
    保險費242,914元，分別於97年5月17日電匯155,000元、5月
    21日電匯49,000元、5月27日以現金交付21,000元及5月28日
    電匯40萬元予甲○○○總計625,000元；又為繳納於97年7月
    4日屆期之附表編號3、4保險單保險費506,073元，先後於97
    年5月30日電匯95,000元、6月3日電匯150,0 00元、6月9日
    電匯40,000元、6月17日電匯各50,000元予甲○○○總計385
    ,000元；以上全部合計101萬元等情，業據提出匯款申請書
    為證（本院卷(一)第116-123頁），固堪信原告確有交付101萬
    元予甲○○○事實；另原告亦提出甲○○○筆書寫之還款計
    劃書1紙（本院卷(二)第19頁），主張甲○○○認前揭101萬元
    係保險費等語。惟證人即永達公司業務甲○○○證稱：附表
    編號3、4之保單是原告透過我和被告公司成立的保險契約；
    至於附表編號1、2之保單則不是我經手的。我私下有和原告
    一起從事借貸賺利息之業務，因此和原告有私人金錢往來，
    原告所述匯給我的錢是我們之間私下的金錢往來，與保險費
    無關；我有寫過還款計劃書給原告，因為當初她陸續拿錢給
    我，是和我一起借錢給人賺利息，並不是為了繳保費，但後
    來錢被人倒了，原告才說她這樣沒錢繳保費，因原告說她在
    台北地方法院上班，約我在法院寫這張，並硬說101萬元之
    部分是要繳保費，我為了表示負責便照著原告要求寫這張還
    款計劃等語（本院卷(二)第14-16頁），參以前述原告匯款之
    時間與保險費到期日有所差距，甚至有於保險費到期前即支
    付者，又原告係將款項匯往甲○○○私人戶頭，顯與一般交
    付保險費之常情不符，且所匯金額較諸保險費多出261,013
    元，更不合理，況證人甲○○○承其應就原告匯予伊之上開
    款項負責，衡情實無作偽證之動機與理由，綜上判斷，本院
    認原告並非為交付系爭保險契約之保險費而交付101萬元予
    甲○○○原告前揭主張，應非實在。
  (二)被告公司未授權永達公司或甲○○○收首期保險費以外之保
    險費，永達公司亦未對甲○○○相同之授權：
    原告雖稱被告指定甲○○○取保費，並提出被告公司保全通
    知單及甲○○○名片為證（本院卷(一)第111-115頁），惟上
    開書證僅能證明甲○○○永達公司之理財經理，並為附表所
    示保單之業務代表，並未能證明甲○○○代被告收取保險費
    之權限。又被告公司並未授權永達公司收取除首期保險費外
    之保險費，有該二公司間之保險經紀人合約書在卷為憑（本
    院卷(二)第46頁），另證人甲○○○稱：永達公司規定業務員
    不能經手錢，連第一期保費公司都不讓我們經手，我所招攬
    的要保人或被保險人，保費不會經由我的金融帳戶轉出去（
    本院卷(二)第14-16頁），可知被告公司未授權永達公司或甲
    ○○○收首期保險費以外之保險費，永達公司亦未對甲○○
    ○相同之授權，永達公司之業務甲○○○無代被告收取系爭
    保險契約保險費之權限。
  (三)被告毋庸負表見代理之責任：
    按「由自己之行為表示以代理權授與他人，或知他人表示為
    其代理人而不為反對之表示者，對於第三人應負授權人之責
    任。但第三人明知其無代理權或可得而知者，不在此限」，
    民法第169條固定有明文，惟該規定乃適用於法律行為，保
    險費之清償既非法律行為，自無該規定之適用。況「保險費
    應由要保人依契約規定交付」，保險法第22條第1項前段定
    有明文。查原告於系爭保險契約中選擇以金融機構轉帳之方
    式續繳保費，此有保險契約在卷可憑（本院卷(一)第17、41、
    63、91頁），嗣變更附表編號1、2保單之繳費方式為「自行
    繳費」，此有契約內容變更申請書在卷可稽（本院卷(一)第
    163-166頁），故契約已明定原告應執被告公司自行繳費通
    知單所載繳費方式及金融機構轉帳方式分別繳交系爭保險契
    約第二期以後之保險費，並未表明原告可以現金或匯款予保
    險經紀人業務之方式給付保險費。至原告雖提出續期保險費
    送金單1紙（本院卷第70頁），主張甲○○○代理收原告以
    支票交付之保險費，被告卻從未糾正，足證被告對甲○○○
    收保險費並不反對云云，惟該送金單僅顯示原告曾以支票1
    紙給付非本案保險契約之保險費，至該份保險契約約定之給
    付續期保險費之方式為何、是否確由甲○○○手等情，均未
    能得見，是原告以此主張被告應負表見代理責任云云，尚不
    足採。
  (四)綜上所述，被告公司並未授權永達公司或甲○○○收首期保
    險費以外之保險費，永達公司亦未對甲○○○相同之授權，
    被告更毋庸負何表見代理之責任，甚者，原告匯款及交付現
    金予甲○○○目的非為給付保險費，從而，自難認原告已給
    付系爭保險契約之保險費。末查，系爭保險契約保單條款第
    4條約定，第二期以後分期保險費到期未交付時，年繳或半
    年繳者，自催告到達翌日起30日內為寬限期間；…約定以金
    融機構轉帳或其他方式交付第二期以後的分期保險費者，本
    公司於知悉未能依此約定受領保險費時，應催告要保人交付
    保險費，…逾寬限期間仍未支付者，本契約自寬限期間終了
    翌日起停止效力，此有保單條款附卷可稽（本院卷第19、43
    、65、93頁）。查系爭保險契約續期保險費分別於97年4月
    28日及97 年7月4日屆期，為兩造所不爭執，而被告稱其於
    保險費屆期後，先後於97年5月26日及同年7月30日以掛號寄
    發保險費催告通知單予原告，有郵政大宗掛號存根（本院卷
    (一)第169-170頁）及傳真查詢國內各類掛號郵件查單（本院
    卷(二)第63頁）存卷為憑，依其上所載之掛號號碼可知「傳真
    查詢國內各類掛號郵件查單」上所示分別於97年5月27日及
    97年8 月1日妥投之掛號郵件確為上開「郵政大宗掛號存根
    」上所示被告寄送原告之郵件，原告無由空口否認曾收受被
    告之保險費催告函，實無可取，堪信被告上開陳述為真實。
    又被告稱經催告後，原告仍未於寬限期間內繳納保險費，是
6    依前揭保單條款第4條之約定，如附表所示之保單自分別於
    97年6月28日及97年9月3日停止效力，從而，原告請求確認
    原告與被告間就附表所示之保險契約效力存在，為無理由，
    應予駁回。
  (五)原告聲請傳訊證人陳文慶，證明甲○○○有代客戶收取保險
    費之事實，惟原告自承陳文慶欲證明者乃其本身投保被告公
    司人身保險繳付之保險費係直接交付甲○○○要無從證明甲
    ○○○本件原告間之情形為何，經核並無傳訊之必要。又兩
    造其餘之攻擊防禦方法及證據資料，經本院斟酌後，認為均
    不足以影響本判決之結果，自無一一詳予論述之必要，附此
    敘明。
五、訴訟費用之負擔：民事訴訟法第78條。
中    華    民    國    99    年    1     月    15    日
                  民事第二庭    法  官  歐陽漢菁
以上正本係照原本作成
如對本判決上訴，須於判決送達後20日內向本院提出上訴狀
中    華    民    國    99    年    1     月    15    日
                                書記官  吳貞瑩

司法院資訊處製作；財團法人民間司法改革基金會備份。
